臺灣臺南地方法院民事裁定　　　　　　 100年度家抗字第16號
抗　告　人
即收養人　　周藝倚
代　理　人　唐淑民律師
被收養人　　林書羽
法定代理人　林慈慧
利害關係人　林澤宏
上列抗告人因聲請認可收養事件，對於中華民國99年12月28日本
院99年度司養聲字第150號裁定提起抗告，本院裁定如下：
    主  文
原裁定廢棄。
抗告人周藝倚自民國99年8月31日起收養林書羽為養女應予認可
。
聲請及抗告程序費用均由抗告人負擔。
    理  由
一、本件抗告人在原審聲請意旨略以：被收養人林書羽（民國80
    年12月19日生）為林慈慧與林澤宏所生之長女，林慈慧與林
    澤宏於86年2月3日離婚，並約定林書羽權利義務之行使或負
    擔由林慈慧任之，嗣林慈慧與抗告人於88年5月22日結婚，
    林書羽即隨林慈慧與抗告人同住迄今。抗告人願收養林書羽
    為養女，且已徵得林書羽之法定代理人林慈慧同意，訂有收
    養同意書，為此爰聲請認可收養等語。
二、原審裁定略以：抗告人欲收養被收養人林書羽，依民法第
    1076條之1第1項之規定，自應取得被收養人本生父母林澤宏
    、林慈慧之同意，惟被收養人之生父林澤宏親自到庭陳述其
    不願意出養林書羽。又查林澤宏與林慈慧離婚後，約定被收
    養人林書羽權利義務之行使或負擔由林慈慧任之，林慈慧雖
    稱生父林澤宏沒有扶養被收養人林書羽，但林澤宏指出其與
    林慈慧離婚後，林慈慧將被收養人帶走，伊透過林慈慧娘家
    、公司同事均無法得知被收養人之下落，使伊無從聯絡林慈
    慧及被收養人，更遑論探視與扶養等情。是審酌生父林澤宏
    未能扶養被收養人，肇因於生母林慈慧拒絕讓林澤宏得知林
    慈慧及被收養人之住居所，林澤宏及林澤宏之母親已多次試
    圖與被收養人聯繫，均無功而返，林澤宏非蓄意不對被收養
    人盡扶養之義務，乃因不知被收養人行蹤，而無從扶養起，
    因認本件收養無適用民法第1076條之1第1項但書規定之餘地
    ，本件收養既未得被收養人之生父林澤宏之同意，依民法第
    1079條第2項規定，本件收養有無效之原因，法院應不予認
    可，故本件於法不合，應予駁回等語。
三、抗告人抗告意旨略以：
  （一）按原裁定僅憑關係人林澤宏所述：長達十餘年透過林書
        羽生母林慈慧之娘家親屬及其公司同事均無法得知被收
        養人林書羽之下落，始未能聯絡及扶養，換言之，是生
        母林慈慧拒絕讓生父林澤宏得知被收養人之住居所，而
        生父及生父之母親曾多次試圖與被收養人聯繫均無功而
        返，所以錯不在生父云云，惟查：
        一原裁定僅憑生父一面之詞即下結論，卻未讓抗告人等
          詳細陳述真正事實之原委，原裁定顯有調查未盡及理
          由未備之處。
        二被收養人生母之娘家住址將近20年均未曾變更，如果
          生父真有心要與被收養人聯絡，豈有找不到之理。
        三生父自86年與生母林慈慧兩願離婚後，除支付過第一
          個月之扶養費外，長達19年均未再支付分文扶養費，
          如果生父真有意要扶養，為何沒有支付扶養費之誠意
          ？何不將扶養費用按月交付生母以表心意？
        四又如果生父真的在意及想念被收養人，為何未在被收
          養人之生日，前往生母娘家尋找或送生日禮物或寄生
          日卡片？或在農曆大年初二回娘家之日子，去等候或
          找尋被收養人？
        五如果生母真的拒絕讓生父聯絡或故意不讓生父看小孩
          ，為何生父長達13年來均未向法院聲請改定監護人？
          再者，台灣並不大，被收養人均要上學讀書受教育，
          生父如果有心要找，依常理實在不難。
        六被收養人既仍為生父之子女，則生父要向戶政機關聲
          請被收養人之戶籍謄本應該不困難，何以生父從未聲
          請查詢？且生父所謂透過生母娘家及公司同事均無法
          得知被收養人之下落，明顯係臨訟說謊，原審會被生
          父及其母親蒙蔽，究其原因實為未讓生母及相關人士
          出庭作證，如果原審肯讓抗告人、生母、公司同事、
          生母娘家親屬等人出庭作證，即可很清楚查明生父對
          被收養人林書羽確有未盡保護教養義務之情形，且生
          母也從未拒絕讓生父得知被收養人之住居所。又生父
          雖為公務員卻長期沈迷於期貨、股票等賭博投資，致
          經濟狀況捉襟見肘、每況愈下，對於子女之成長難為
          正面之表率。
  （二）綜上所述，關係人即生父並未實話實說，原裁定未讓抗
        告人為舉證證明，致使誤為錯誤之認定，實有賴鈞長再
        為詳細調查證據，查出所有原因及實情，再為最有利被
        收養人之裁定，為此爰聲請廢棄原裁定，並准抗告人認
        可收養之裁定。
四、經查：
  （一）按子女被收養時，應得其父母之同意，但父母之一方或
        雙方對子女未盡保護教養義務或有其他顯然不利子女之
        情事而拒絕同意者，不在此限，民法第1076條之1第1項
        定有明文。
  （二）查被收養人林書羽為林慈慧與林澤宏所生之長女，林慈
        慧與林澤宏於86年2月3日離婚，並約定林書羽權利義務
        之行使或負擔由林慈慧任之，嗣林慈慧與抗告人於88年
        5月22日結婚，林書羽即隨林慈慧與抗告人同住迄今，
        抗告人願收養林書羽為養女，且已徵得林書羽之法定代
        理人林慈慧同意之事實，業據抗告人、被收養人林書羽
        及被收養人之法定代理人林慈慧到庭陳明在卷可按，並
        有戶籍謄本1件、收養同意書1件、收養契約書1件附卷
        可稽，堪予認定。又抗告人有正當職業，名下有適量之
        存款，身心狀況正常等情，亦有抗告人提出之員工在職
        證明書1件、存摺影本1件、健康檢查報告影本1件為證
        ，亦堪認定。再原審依職權囑託台南縣童心園社會福利
        關懷協會派員訪視抗告人，所得評估與建議為：「1.就
        收出養動機與意願：收出養雙方及被收養人早已成為同
        一家人，辦理收養使生活回歸現實，與實際相吻合，雙
        方當事人及其家族都相當期待。2.就親職能力：法定代
        理人在被收養人出生迄今，一直都是親手照顧被收養人
        之生活起居，親職能力佳，收養人與被收養人共同生活
        十餘年，管教方式以民主作風為主，收養人視被收養人
        如己出，被收養人也視收養人為親生父親，收養人與被
        收養人關係良好，親職能力佳。3.就情感依附系統：被
        收養人為法定代理人親生骨肉，當然是其心中所繫，被
        收養人從來也不曾離開法定代理人，於現今之家庭組合
        中與收養人共同生活已經12年，在情感上是不可分離的
        。4.就支持系統：收養人、法定代理人及雙方原生家庭
        ，都會關心被收養人，被收養人與家人、親友之互動良
        好，家族人員也極力希望其被收養。綜上所言，法定代
        理人擁有被收養人之監護、撫養之權，收養人也實際協
        助養育被收養人，視被收養人猶如己出，被收養人也相
        當認同收養人，故讓收養人取得收養應無不當之處。」
        等語，有該協會以99年9月23日南縣童心園（養聲）字
        第9902113號函所檢送收養訪視報告表1件附卷可稽，故
        抗告人無論在家庭狀況、經濟能力、人格特質、親職能
        力等方面，均適宜收養被收養人林書羽。
  （三）又查原審不予認可本件收養，所持之理由無非係謂被收
        養人林書羽之生父林澤宏不願意被收養人出養，且林澤
        宏與林慈慧離婚後，林慈慧即帶走被收養人，林澤宏多
        次透過林慈慧娘家、公司同事均無法得知被收養人之消
        息，林澤宏因而無從聯絡被收養人，更遑論探視及扶養
        被收養人，故林澤宏並非故意對被收養人未盡保護教養
        義務，本件收養自應經林澤宏同意始得予以認可等語，
        惟抗告人主張被收養人之生母林慈慧之娘家住址近20年
        未曾變更，且林慈慧之娘家電話號碼迄至94年才更換，
        林慈慧之手機號碼亦於90年才變更，林澤宏從未聯絡林
        慈慧、林慈慧之娘家家人、林慈慧之友人以探詢被收養
        人林書羽之下落及消息，且林澤宏與林慈慧離婚後，林
        澤宏僅支付第一個月之扶養費，之後長達19年未曾支付
        任何扶養費用，對於被收養人不聞不問之事實，核與被
        收養人林書羽及其法定代理人林慈慧所陳相符，且經證
        人即林慈慧之友人王梅、林慈慧之母親即被收養人之外
        婆林蔡秀珠證述綦詳（詳見100年2月21日及100年3月21
        日訊問筆錄），林澤宏雖於原審指稱其多次透過林慈慧
        娘家、公司同事均無法得知被收養人之消息云云，惟林
        澤宏並未為任何舉證，且本審多次傳訊林澤宏，林澤宏
        雖經合法送達，然均未到庭表示意見，則其所辯自難採
        信，堪認抗告人之上開主張為實在，林澤宏對於被收養
        人林書羽顯有未盡保護教養義務情事，依民法第1076條
        之1第1項但書之規定，被收養人林書羽被收養自無須得
        林澤宏之同意。是原審持上開理由據以駁回本件認可收
        養之聲請，實屬率斷。
五、綜上所述，本件認可收養之聲請於法核無不合，應予認可，
    原審駁回抗告人之聲請，尚有未洽。抗告論旨指摘原裁定不
    當，求予廢棄，為有理由，自應由本院廢棄原裁定，並准予
    認可收養，而裁定如主文第二項所示。
六、本件事證已臻明確，當事人其餘攻擊防禦方法及舉證，於裁
    定結果不生影響，爰不予一一論列，併予敘明。
七、據上論結，本件抗告為有理由，依非訟事件法第21條第1項
    前段、第46條、民事訴訟法第492條，裁定如主文。
中    華    民    國   100    年    4     月    29    日
                  家事法庭審判長法  官  謝瑞龍
                                法  官  楊佳祥
                                法  官  葉惠玲
以上正本係照原本作成。
抗告人如不服本裁定，僅得於收受本裁定正本送達後10日內以適
用法規顯有錯誤為理由，向本院提出再抗告狀（須附繕本一份及
繳納再抗告裁判費新台幣1000元）。
中    華    民    國   100    年    4     月    29    日
                                書記官  謝麗首